---
title: "Modelo_Proyecto"
author: "Sebastián Calvo"
date: "2026-05-27"
output:
  pdf_document: default
  html_document: default
---

# Librerías

```{r, message = FALSE, warning=FALSE}
library(readxl)
library(dplyr)
library(lubridate)
library(hms)
library(lme4)
library(car)
library(MASS)
library(lattice)
library(lmtest)
```

# Tratamiento de Base
```{r, warning=FALSE}
setwd("~/GitHub/Proyecto-Lineales-avanzados")
#base = read_excel("base_completa.xlsx")
base = read_excel("Base_Limpia.xlsx")
```



```{r}
base1.1 <- base %>%
  mutate(
    ti_hora  = as_hms(ti),
    tf_hora  = as_hms(tf),
    dif_hora = as_hms(dif),
    dif_minutos = as.numeric(difftime(tf, ti, units = "mins"))
  )

base1.1$tool = factor(base1.1$tool)
base1.1$Pregunta = factor(base1.1$Pregunta)
base1.1$Semestre = factor(base1.1$Semestre)
base1.1$Grupo = factor(base1.1$Grupo)
base1.1$id_est = factor(base1.1$id_est)

base1.1 <- base1.1 %>%
  mutate(Grupo_1 = case_when(
    Semestre == "a" & Grupo == 1 ~ 1,
    Semestre == "a" & Grupo == 2 ~ 2,
    Semestre == "a" & Grupo == 3 ~ 3,
    Semestre == "b" & Grupo == 1 ~ 4,
    Semestre == "b" & Grupo == 2 ~ 5,
    Semestre == "b" & Grupo == 3 ~ 6
  )) 
base1.1$Grupo_1 = factor(base1.1$Grupo_1)
```

```{r}
base1.1 = base1.1[!base1.1$id_est %in% c("s13", "s05"), ]
```



```{r}

tabla_final <- table(
  Grupo = base1.1$Grupo, 
  Pregunta = base1.1$Pregunta, 
  Falta_US = is.na(base1.1$dif_minutos)
)

tabla_final[, , "FALSE"]
```

```{r}
table(base1.1$Grupo[!is.na(base1.1$sus)])
```


```{r}
table(base1.1$Pregunta[!is.na(base1.1$dif_minutos)])
```



```{r}
library(tidyr)
library(dplyr)
estudiantes_con_na <- base1.1 %>% 
  group_by(id_est) %>% 
  filter(any(is.na(dif_minutos))) %>% 
  ungroup()

# Ver cuáles estudiantes son y cuántas preguntas les faltan
estudiantes_con_na %>% 
  group_by(id_est, Grupo, Semestre) %>% 
  summarise(preguntas_con_NA = sum(is.na(dif_minutos)), .groups = "drop")
```



```{r}
conteo_estudiantes <- base1.1 %>%
  distinct(id_est, Semestre, Grupo_1) %>%  # Nos quedamos solo con estudiantes únicos por grupo/semestre
  count(Semestre, Grupo_1, name = "Total_Estudiantes")

print(conteo_estudiantes)
```
```{r}
conteo_estudiantes <- base1.1 %>%
  distinct(id_est, Semestre) %>%  # Nos quedamos solo con estudiantes únicos por grupo/semestre
  count(Semestre, name = "Total_Estudiantes")

print(conteo_estudiantes)
```



### Distribución de datos por Grupo y Semestre

```{r}
table(base1.1$Grupo, base1.1$Semestre)
```






# Modelo 2 (para el tiempo de respuestas entre preguntas)

## Interacciones

### Interacción entre Herramienta y Pregunta 

```{r}
xyplot(dif_minutos ~ tool, 
       groups = Pregunta, 
       type = c("r", "p"),
       xlab = "Herramienta",
       ylab = "Tiempo",
       main = "Interacción entre la herramienta y el tipo de problema",
       data = base1.1,
       par.settings = list(
         # Cambia la fuente de todo el gráfico de una sola vez
         grid.pars = list(fontfamily = "serif"), 
         key.title = list(cex = 0.2, font = 1) 
       ),
       auto.key = list(
         title = expression(Problema),
         cex.title = 1.2, 
         space = "right"
       ))
```



Posible interacción entre herramienta y la pregunta


```{r}
xyplot(dif_minutos ~ Pregunta, 
       groups = tool, 
       type = c("r", "p"),
       xlab = "Herramienta",
       ylab = "Tiempo",
       main = "Interacción entre la herramienta y el tipo de problema",
       data = base1.1,
       par.settings = list(
         # Cambia la fuente de todo el gráfico de una sola vez
         grid.pars = list(fontfamily = "serif"), 
         key.title = list(cex = 0.2, font = 1) 
       ),
       auto.key = list(
         title = expression(Problema),
         cex.title = 1.2, 
         space = "right"
       ))
```



### Interacción entre Herramienta y Grupo


```{r}
xyplot(dif_minutos ~ tool, 
       groups = Grupo_1, 
       type = c("r", "p"),
       xlab = "Herramienta",
       ylab = "Tiempo",
       main = "Interacción entre la herramienta y el grupo",
       data = base1.1,
       par.settings = list(
         # Cambia la fuente de todo el gráfico de una sola vez
         grid.pars = list(fontfamily = "serif")
       ),
       auto.key = list(
         title = expression(Grupo),
         cex.title = 1.2,
         space = "right"
       ))
```


```{r}
xyplot(dif_minutos ~ Grupo_1, 
       groups = tool, 
       type = c("r", "p"),
       xlab = "Grupo",
       ylab = "Tiempo",
       main = "Interacción entre la herramienta y el grupo",
       data = base1.1,
       par.settings = list(
         grid.pars = list(fontfamily = "serif") # Mantiene la fuente uniforme
       ),
       auto.key = list(
         # Forzamos el título y su tamaño aquí usando un truco de texto expresivo
         title = expression(Herramienta),
         cex.title = 1.2, # <-- Este argumento directo en auto.key suele destrabarlo
         space = "right"
       ))
```


## Creación del modelo 

```{r, message=FALSE}
mod1.1 = lmer(log(dif_minutos) ~ tool*Pregunta + tool*Semestre +tool*Grupo_1 + (1|id_est), 
                  data = base1.1)
drop1(mod1.1, test = "Chisq")
```

```{r, warning=FALSE, message=FALSE}
mod1.2 = lmer(log(dif_minutos) ~ Pregunta + tool*Semestre +tool*Grupo_1 + (1|id_est), 
                  data = base1.1)
drop1(mod1.2, test = "Chisq")
```

```{r, message=FALSE}
mod1.3 = lmer(log(dif_minutos) ~ Pregunta + tool*Semestre + Grupo_1 + (1|id_est), 
                  data = base1.1)
drop1(mod1.3, test = "Chisq")
```

```{r, message=FALSE}
mod1.4 = lmer(log(dif_minutos) ~ tool+ Pregunta + Semestre + Grupo_1 + (1|id_est), 
                  data = base1.1)
drop1(mod1.4, test = "Chisq")
```


```{r, message=FALSE}
mod1.final = lmer(log(dif_minutos) ~ tool+Pregunta + Grupo_1 + (1|id_est), 
                  data = base1.1)

drop1(mod1.final, test = "Chisq")
```



```{r}
confint(mod1.final)
```

```{r}
round(fixef(mod1.final),3)
```

```{r}
ranef(mod1.final)
```
# Simulación

Vamos a asumir que `sd_(id_est)` es 0.16

```{r}
confint(VarCorr(mod1.final))
```


```{r}
mean(base1.1$dif_minutos)
```



```{r}
# 1. Parámetros iniciales corregidos
r = c(4, 12, 14, 3, 2) 
n_estudiantes = sum(r) # 35 estudiantes en total
med = 3.59 # Intercepto del modelo (Categorías de referencia: Grupo 2, Problema 1, Herramienta I)

# Unificación de efectos fijos en vectores estructurados
ef_herramienta = c("I" = 0, "J" = -0.157)
ef_problem     = c(0, -0.416, -0.127, -0.073) # Para Problemas 1, 2, 3 y 4
ef_g           = c(0, 0.272, -0.280, -0.027, 0.025) # Para Grupos 2, 3, 4, 5 y 6

# Simulación de efectos aleatorios (Dimensiones teóricas correctas)
sd_est = 0.16
sd_res = 0.49


# Cada estudiante responde 4 problemas, expandimos el diseño
grupo_expandido = rep(factor(rep(2:6, times = r)), each = 4)
problema_expandido = factor(rep(1:4, times = n_estudiantes))

# 2. Definición del bloque base con la restricción estricta
bloque_base = c("I", "I", "J", "J")

# Generamos las combinaciones aleatorias para los 35 estudiantes
herramientas_lista = replicate(n_estudiantes, sample(bloque_base), simplify = FALSE)
herramientas_vector = unlist(herramientas_lista)

# 3. Asignación pura por indexación con corchetes []
secuencia_total = 1:length(grupo_expandido)
herramienta = factor(herramientas_vector[secuencia_total])


# ef_est se genera por estudiante (35) y se expande a sus 4 mediciones
ef_est = rep(rnorm(n_estudiantes, 0, sd_est), each = 4)
# epsilon se genera para cada una de las 140 mediciones individuales
epsilon = rnorm(length(grupo_expandido), 0, sd_res)



# 4. Simulación de la respuesta (Indexación corregida por posición numérica)
y = med + 
    ef_herramienta[herramienta] + 
    ef_problem[as.numeric(problema_expandido)] + 
    ef_g[as.numeric(grupo_expandido)] + 
    ef_est + 
    epsilon

# 5. Construcción y visualización del Data Frame
df_final = data.frame(
  Estudiante = rep(1:n_estudiantes, each = 4),
  Grupo = grupo_expandido,
  Problema = problema_expandido,
  Herramienta = herramienta,
  time = y
)

# Mostramos los primeros 4 estudiantes para ver sus combinaciones y tiempos
print(head(df_final, 16))
```



```{r}
# 1. Colapsamos las herramientas por cada estudiante usando split e indexación
combinaciones_por_estudiante = sapply(
  split(df_final$Herramienta, df_final$Estudiante), 
  function(x) paste(x, collapse = "")
)

# 2. Generamos la tabla de frecuencias de las combinaciones
tabla_conteo = table(combinaciones_por_estudiante)

# 3. Lo mostramos de forma elegante
print("Frecuencia de las combinaciones generadas:")
print(tabla_conteo)

# 4. Verificación matemática: ¿Todos tienen 4 asignaciones válidas?
print(paste("Total de estudiantes auditados:", length(combinaciones_por_estudiante)))
```





## Simulación desbalanceada


```{r, message=FALSE, warning=FALSE}

# 1. Parámetros iniciales corregidos
r = c(4, 12, 14, 3, 2) 
n_estudiantes = sum(r) # 35 estudiantes en total
med = 3.59 # Intercepto del modelo (Categorías de referencia: Grupo 2, Problema 1, Herramienta I)

# Unificación de efectos fijos en vectores estructurados
ef_herramienta = c("I" = 0, "J" = -0.157)
ef_problem     = c(0, -0.416, -0.127, -0.073) # Para Problemas 1, 2, 3 y 4
ef_g           = c(0, 0.272, -0.280, -0.027, 0.025) # Para Grupos 2, 3, 4, 5 y 6

# Simulación de efectos aleatorios (Dimensiones teóricas correctas)
sd_est = 0.16
sd_res = 0.49


# Cada estudiante responde 4 problemas, expandimos el diseño
grupo_expandido = rep(factor(rep(2:6, times = r)), each = 4)
problema_expandido = factor(rep(1:4, times = n_estudiantes))
est = rep(1:n_estudiantes, each = 4)

# 2. Definición del bloque base con la restricción estricta
bloque_base = c("I", "I", "J", "J")

# Generamos las combinaciones aleatorias para los 35 estudiantes
herramientas_lista = replicate(n_estudiantes, sample(bloque_base), simplify = FALSE)
herramientas_vector = unlist(herramientas_lista)

# 3. Asignación pura por indexación con corchetes []
secuencia_total = 1:length(grupo_expandido)
herramienta = factor(herramientas_vector[secuencia_total])



sdest = c()
sdres = c()
p_herramienta = c()

for (i in 1:1000) {
  # ef_est se genera por estudiante (35) y se expande a sus 4 mediciones
ef_est = rep(rnorm(n_estudiantes, 0, sd_est), each = 4)
# epsilon se genera para cada una de las 140 mediciones individuales
epsilon = rnorm(length(grupo_expandido), 0, sd_res)


# 4. Simulación de la respuesta (Indexación corregida por posición numérica)
y = med + 
    ef_herramienta[herramienta] + 
    ef_problem[as.numeric(problema_expandido)] + 
    ef_g[as.numeric(grupo_expandido)] + 
    ef_est + 
    epsilon

mod= lmer(y ~ herramienta +problema_expandido + grupo_expandido + (1|est))
vc = VarCorr(mod)
vc = as.data.frame(vc)
sdest[i] = vc[1,5]
sdres[i] = vc[2,5]
p_herramienta[i] = drop1(mod, test = "Chisq")[2,4]
}

pot = mean(p_herramienta< 0.05)
mean_est = mean(sdest)
mean_res = mean(sdres)
pot

```
## Simulación balanceada

Todos con 14 estudiantes escenario ideal

```{r, message=FALSE, warning=FALSE}

# 1. Parámetros iniciales corregidos
r = c(14, 14, 14, 14, 14) 
n_estudiantes = sum(r) # 35 estudiantes en total
med = 3.59 # Intercepto del modelo (Categorías de referencia: Grupo 2, Problema 1, Herramienta I)

# Unificación de efectos fijos en vectores estructurados
ef_herramienta = c("I" = 0, "J" = -0.157)
ef_problem     = c(0, -0.416, -0.127, -0.073) # Para Problemas 1, 2, 3 y 4
ef_g           = c(0, 0.272, -0.280, -0.027, 0.025) # Para Grupos 2, 3, 4, 5 y 6

# Simulación de efectos aleatorios (Dimensiones teóricas correctas)
sd_est = 0.16
sd_res = 0.49


# Cada estudiante responde 4 problemas, expandimos el diseño
grupo_expandido = rep(factor(rep(2:6, times = r)), each = 4)
problema_expandido = factor(rep(1:4, times = n_estudiantes))
est = rep(1:n_estudiantes, each = 4)

# 2. Definición del bloque base con la restricción estricta
bloque_base = c("I", "I", "J", "J")

# Generamos las combinaciones aleatorias para los 35 estudiantes
herramientas_lista = replicate(n_estudiantes, sample(bloque_base), simplify = FALSE)
herramientas_vector = unlist(herramientas_lista)

# 3. Asignación pura por indexación con corchetes []
secuencia_total = 1:length(grupo_expandido)
herramienta = factor(herramientas_vector[secuencia_total])



sdest = c()
sdres = c()
p_herramienta = c()

for (i in 1:1000) {
  # ef_est se genera por estudiante (35) y se expande a sus 4 mediciones
ef_est = rep(rnorm(n_estudiantes, 0, sd_est), each = 4)
# epsilon se genera para cada una de las 140 mediciones individuales
epsilon = rnorm(length(grupo_expandido), 0, sd_res)


# 4. Simulación de la respuesta (Indexación corregida por posición numérica)
y = med + 
    ef_herramienta[herramienta] + 
    ef_problem[as.numeric(problema_expandido)] + 
    ef_g[as.numeric(grupo_expandido)] + 
    ef_est + 
    epsilon

mod= lmer(y ~ herramienta +problema_expandido + grupo_expandido + (1|est))
vc = VarCorr(mod)
vc = as.data.frame(vc)
sdest[i] = vc[1,5]
sdres[i] = vc[2,5]
p_herramienta[i] = drop1(mod, test = "Chisq")[2,4]
}

pot = mean(p_herramienta< 0.05)
mean_est = mean(sdest)
mean_res = mean(sdres)
pot

```



## Supuestos 

###  Normalidad
```{r}
res1.1 = residuals(mod1.final)
qqPlot(res1.1,xlab = "Quantiles normales", ylab = "Residuales", main = "QQ-Plot para el modelo del tiempo de respuesta entre problemas")
```




### Homocedasticidad

```{r}
fit1.2 = fitted(mod1.final)
# plot(fit1.2,res1.1,xlab = "Valores Ajustados",ylab = "Residuales",2.4)
plot(fit1.2,res1.1,xlab = "Valores Ajustados",ylab = "Residuales", main = "Gráfico de residuales contra valores ajustados, del \nmodelo sobre el tiempo de respuesta entre problemas")
```


```{r}
leveneTest(res1.1 ~ base1.1$tool)
```


## Intervalos de Confianza
```{r}
confint(mod1.final)
```


```{r}
library(emmeans)
em = emmeans(mod1.final,pairwise ~ Grupo_1, adjust = "Tukey")
em$contrasts
```


```{r}
confint(em$contrasts, type = "response")
```


### Tabla 3

```{r}
preg = emmeans(mod1.final,pairwise ~ Pregunta, adjust = "Tukey")
diff = preg$contrasts
confint(diff, type = "response")
```




```{r}
# 1. Convertimos a data.frame para manipularlo con seguridad
df_contrasts <- as.data.frame(preg$contrasts)

# Opción A: Extraer por posición (si estás 100% seguro de las filas)
# La columna se llama "estimate"
d <- df_contrasts$estimate[c(1, 5)]
ee <- df_contrasts$SE[c(1, 5)]
gl <- 101
t = qt(1-0.05/2*length(d),gl)
ic = cbind(d-t*ee,d+t*ee)
round(ic,3)
```





# Modelo 3 (modelo de usabilidad)


```{r}
xyplot(sus ~ tool, 
       groups = Pregunta, 
       type = c("r", "p"),
       xlab = "Herramienta",
       ylab = "Tiempo",
       main = "Interacción entre la herramienta y el tipo de problema",
       data = base1.1,
       par.settings = list(
         # Cambia la fuente de todo el gráfico de una sola vez
         grid.pars = list(fontfamily = "serif"), 
         key.title = list(cex = 0.2, font = 1) 
       ),
       auto.key = list(
         title = expression(Problema),
         cex.title = 1.2, 
         space = "right"
       ))
```

```{r}
xyplot(sus ~ Pregunta, 
       groups = tool, 
       type = c("r", "p"),
       xlab = "Problema",
       ylab = "Tiempo",
       main = "Interacción entre la herramienta y el tipo de problema",
       data = base1.1,
       par.settings = list(
         # Cambia la fuente de todo el gráfico de una sola vez
         grid.pars = list(fontfamily = "serif"), 
         key.title = list(cex = 0.2, font = 1) 
       ),
       auto.key = list(
         title = expression(Herramienta),
         cex.title = 1.2, 
         space = "right"
       ))
```





```{r}
xyplot(sus ~ tool, 
       groups = Grupo_1, 
       type = c("r", "p"),
       xlab = "Herramienta",
       ylab = "Tiempo",
       main = "Interacción entre la herramienta y el grupo",
       data = base1.1,
       par.settings = list(
         # Cambia la fuente de todo el gráfico de una sola vez
         grid.pars = list(fontfamily = "serif")
       ),
       auto.key = list(
         title = expression(Grupo),
         cex.title = 1.2,
         space = "right"
       ))
```



```{r}
xyplot(sus ~ Grupo_1, 
       groups = tool, 
       type = c("r", "p"),
       xlab = "Grupo",
       ylab = "Tiempo",
       main = "Interacción entre la herramienta y el grupo",
       data = base1.1,
       par.settings = list(
         grid.pars = list(fontfamily = "serif") # Mantiene la fuente uniforme
       ),
       auto.key = list(
         # Forzamos el título y su tamaño aquí usando un truco de texto expresivo
         title = expression(Herramienta),
         cex.title = 1.2, # <-- Este argumento directo en auto.key suele destrabarlo
         space = "right"
       ))
```




## Creación del modelo 

```{r, message=FALSE}
mod2.1 = lmer(sus^3~tool*Grupo_1+tool*Pregunta+tool*Semestre+ (1|id_est), data = base1.1)
drop1(mod2.1, test = "Chisq")
```



```{r, message=FALSE}
mod2.2 = lmer(sus^3~tool*Grupo_1+tool*Pregunta+Semestre+ (1|id_est), data = base1.1)
drop1(mod2.2, test = "Chisq")
```


```{r, message=FALSE}
mod2.3 = lmer(sus^3~tool*Grupo_1+Pregunta+Semestre+ (1|id_est), data = base1.1)
drop1(mod2.3, test = "Chisq")
```

```{r, message=FALSE}
mod2.4 = lmer(sus^3~tool*Grupo_1+Pregunta+ (1|id_est), data = base1.1)
drop1(mod2.4, test = "Chisq")
```


```{r}
pre = predict(mod2.4)
base1.1$sus_centrado = base1.1$sus-pre+mean(base1.1$sus)
num_herramientas <- length(levels(base1.1$Grupo_1))
boxplot(sus_centrado ~ Pregunta * Grupo_1, 
        data = base1.1,
        # 'col' repetirá la paleta para cada bloque de preguntas
        col = rep(c("#1f77b4", "#d62728")[1:num_herramientas], each = length(unique(base1.1$Pregunta))),
        las = 2,
        main = "SUS por Pregunta y Grupo CENTRADO",
        xlab = "", 
        ylab = "Escala SUS")
```


## Supuestos


### Normalidad

```{r}
res2.3 = residuals(mod2.4)
qqPlot(res2.3,xlab = "Quantiles normales", ylab = "Residuales", main = "QQ-Plot para el modelo de usabilidad de las herramientas")
```



Se hace una transformación con $\lambda = 3$ osea $\text{usabilidad}^3$, ya que está dentro del intervalo. 


```{r}
shapiro.test(res2.3)
```
Aún cuando la prueba gráfica nos deja en duda, por la prueba de Shapiro-Wilk procedemos a no rechazar la normalidad.

### Homocedasticidad

```{r}
fit2.3 = fitted(mod2.4)
plot(fit2.3,res2.3,xlab = "Valores Ajustados",ylab = "Residuales", main = "Gráfico de residuales contra valores ajustados, del \nmodelo de usabilidad de las herramientas")
```
```{r}
leveneTest(res2.3 ~ model.frame(mod2.4)$tool)
```
Por lo tanto, según el gráfico y la prueba de Levene no rechazamos el supuesto de homocedasticidad.

---




```{r}
confint(mod2.4)
```
```{r}
fixef(mod2.4)
```


Tabla

```{r}
em2 = emmeans(mod2.4,pairwise ~ tool|Grupo_1)
em2$contrasts
```

# Conteo de combinaciones únicas
```{r}
library(dplyr)
library(tidyr)

estudiantes_por_combinacion <- base1.1 %>%
  arrange(id_est, Pregunta) %>%
  group_by(id_est) %>%
  summarise(combinacion = paste(tool, collapse = "")) %>%
  group_by(combinacion) %>%
  summarise(n_estudiantes = n())

print(estudiantes_por_combinacion)
```


