---
title: "Modelo_Proyecto"
author: "Sebastián Calvo"
date: "2026-05-27"
output:
  pdf_document: default
  html_document: default
---

# Librerías

```{r, message = FALSE, warning=FALSE}
library(readxl)
library(dplyr)
library(lubridate)
library(hms)
library(lme4)
library(car)
library(MASS)
library(lattice)
library(lmtest)
```

# Tratamiento de Base
```{r, warning=FALSE}
setwd("~/GitHub/Proyecto-Lineales-avanzados")
#base = read_excel("base_completa.xlsx")
base = read_excel("Base_Limpia.xlsx")
```



```{r}
base1.1 <- base %>%
  mutate(
    ti_hora  = as_hms(ti),
    tf_hora  = as_hms(tf),
    dif_hora = as_hms(dif),
    dif_minutos = as.numeric(difftime(tf, ti, units = "mins"))
  )

base1.1$tool = factor(base1.1$tool)
base1.1$Pregunta = factor(base1.1$Pregunta)
base1.1$Semestre = factor(base1.1$Semestre)
base1.1$Grupo = factor(base1.1$Grupo)
base1.1$id_est = factor(base1.1$id_est)

base1.1 <- base1.1 %>%
  mutate(Grupo_1 = case_when(
    Semestre == "a" & Grupo == 1 ~ 1,
    Semestre == "a" & Grupo == 2 ~ 2,
    Semestre == "a" & Grupo == 3 ~ 3,
    Semestre == "b" & Grupo == 1 ~ 4,
    Semestre == "b" & Grupo == 2 ~ 5,
    Semestre == "b" & Grupo == 3 ~ 6
  )) 
base1.1$Grupo_1 = factor(base1.1$Grupo_1)
```

```{r}
base1.1 = base1.1[base1.1$id_est != "s13",]
```



```{r}

tabla_final <- table(
  Grupo = base1.1$Grupo, 
  Pregunta = base1.1$Pregunta, 
  Falta_US = is.na(base1.1$dif_minutos)
)

tabla_final[, , "FALSE"]
```

```{r}
table(base1.1$Grupo[!is.na(base1.1$sus)])
```


```{r}
table(base1.1$Pregunta[!is.na(base1.1$dif_minutos)])
```



```{r}
estudiantes_con_na <- base1.1 %>% 
  group_by(id_est) %>% 
  filter(any(is.na(dif_minutos))) %>% 
  ungroup()

# Ver cuáles estudiantes son y cuántas preguntas les faltan
estudiantes_con_na %>% 
  group_by(id_est, Grupo, Semestre) %>% 
  summarise(preguntas_con_NA = sum(is.na(dif_minutos)), .groups = "drop")
```



```{r}
conteo_estudiantes <- base1.1 %>%
  distinct(id_est, Semestre, Grupo) %>%  # Nos quedamos solo con estudiantes únicos por grupo/semestre
  count(Semestre, Grupo, name = "Total_Estudiantes")

print(conteo_estudiantes)
```
```{r}
conteo_estudiantes <- base1.1 %>%
  distinct(id_est, Semestre) %>%  # Nos quedamos solo con estudiantes únicos por grupo/semestre
  count(Semestre, name = "Total_Estudiantes")

print(conteo_estudiantes)
```



### Distribución de datos por Grupo y Semestre

```{r}
table(base1.1$Grupo, base1.1$Semestre)
```






# Modelo 2 (para el tiempo de respuestas entre preguntas)

## Interacciones

### Interacción entre Herramienta y Pregunta 

```{r}
xyplot(dif_minutos~tool, groups = Pregunta ,type=c("r","p"),xlab="Herramienta",
ylab="Tiempo",data=base1.1,auto.key = TRUE)
```

Posible interacción entre herramienta y la pregunta

### Interacción entre Semestre y Herramienta 

```{r}
xyplot(dif_minutos~tool, groups = Semestre ,type=c("r","p"),xlab="Herramienta",
ylab="Tiempo",data=base1.1,auto.key = TRUE)
```


Posible interacción entre el Semestre y la herramienta


### Interacción entre Herramienta y Grupo


```{r}
xyplot(dif_minutos~tool, groups = Grupo_1 ,type=c("r","p"),xlab="Herramienta",
ylab="Tiempo",data=base1.1,auto.key = TRUE)
```


## Creación del modelo 

```{r}
mod1.1 = lmer(log(dif_minutos) ~ tool*Pregunta + tool*Semestre +tool*Grupo_1 + (1|id_est), 
                  data = base1.1)
drop1(mod1.1, test = "Chisq")
```

```{r}
mod1.2 = lmer(log(dif_minutos) ~ Pregunta + tool*Semestre +tool*Grupo_1 + (1|id_est), 
                  data = base1.1)
drop1(mod1.2, test = "Chisq")
```

```{r}
mod1.3 = lmer(log(dif_minutos) ~ Pregunta + tool*Semestre + Grupo_1 + (1|id_est), 
                  data = base1.1)
drop1(mod1.3, test = "Chisq")
```

```{r}
mod1.4 = lmer(log(dif_minutos) ~ tool+ Pregunta + Semestre + Grupo_1 + (1|id_est), 
                  data = base1.1)
drop1(mod1.4, test = "Chisq")
```


```{r, message=FALSE}
mod1.final = lmer(log(dif_minutos) ~ tool+Pregunta + Grupo_1 + (1|id_est), 
                  data = base1.1)

drop1(mod1.final, test = "Chisq")
```
`

## Supuestos 

###  Normalidad
```{r}
res1.1 = residuals(mod1.final)
qqPlot(res1.1)
```




### Homocedasticidad

```{r}
fit1.2 = fitted(mod1.final)
plot(fit1.2,res1.1,xlab = "Valores Ajustados",ylab = "Residuales")
```


```{r}
leveneTest(res1.1 ~ base1.1$tool)
```



$$\log(y_{ijklmn} ) = \beta_0 + \alpha_i + \tau_j + \gamma_k + \omega_l + \delta_m + \epsilon_{ijklmn}$$

# Modelo 3 (modelo de usabilidad)



```{r}
xyplot(sus~tool, groups = Pregunta ,type=c("r","p"),xlab="Herramienta",
ylab="Tiempo",data=base1.1,auto.key = TRUE)
```
Gráfico por persona en el eje x 

```{r}
xyplot(sus~Grupo_1, groups = tool ,type=c("r","p"),xlab="Preguntas",
ylab="Usabilidad",data=base1.1,auto.key = TRUE)
```





## Creación del modelo 

```{r}
mod2.1 = lmer(sus^3~tool*Grupo_1+tool*Pregunta+tool*Semestre+ (1|id_est), data = base1.1)
drop1(mod2.1, test = "Chisq")
```



```{r}
mod2.2 = lmer(sus^3~tool*Grupo_1+tool*Pregunta+Semestre+ (1|id_est), data = base1.1)
drop1(mod2.2, test = "Chisq")
```


```{r}
mod2.3 = lmer(sus^3~tool*Grupo_1+Pregunta+Semestre+ (1|id_est), data = base1.1)
drop1(mod2.3, test = "Chisq")
```

```{r}
mod2.4 = lmer(sus^3~tool*Grupo_1+Pregunta+ (1|id_est), data = base1.1)
drop1(mod2.4, test = "Chisq")
```


```{r}
pre = predict(mod2.4)
base1.1$sus_centrado = base1.1$sus-pre+mean(base1.1$sus)
num_herramientas <- length(levels(base1.1$Grupo_1))
boxplot(sus_centrado ~ Pregunta * Grupo_1, 
        data = base1.1,
        # 'col' repetirá la paleta para cada bloque de preguntas
        col = rep(c("#1f77b4", "#d62728")[1:num_herramientas], each = length(unique(base1.1$Pregunta))),
        las = 2,
        main = "SUS por Pregunta y Grupo CENTRADO",
        xlab = "", 
        ylab = "Escala SUS")
```


## Supuestos


### Normalidad

```{r}
res2.3 = residuals(mod2.4)
qqPlot(res2.3)
```



Se hace una transformación con $\lambda = 3$ osea $\text{usabilidad}^3$, ya que está dentro del intervalo. 


```{r}
shapiro.test(res2.3)
```
Aún cuando la prueba gráfica nos deja en duda, por la prueba de Shapiro-Wilk procedemos a no rechazar la normalidad.

## Homocedasticidad

```{r}
fit2.3 = fitted(mod2.4)
plot(fit2.3,res2.3,xlab = "Valores Ajustados",ylab = "Residuales")
```
```{r}
leveneTest(res2.3 ~ model.frame(mod2.4)$tool)
```
Por lo tanto, según el gráfico y la prueba de Levene no rechazamos el supuesto de homocedasticidad.

---


## Intervalos de Confianza
```{r}
confint(mod1.final)
```


```{r}
library(emmeans)
em = emmeans(mod1.final, ~ Grupo_1)
em
```

```{r}
confint(mod2.4)
```
```{r}
em = emmeans(mod2.4, ~ tool)
em
```



