---
title: "Modelo_Proyecto"
author: "Sebastián Calvo"
date: "2026-05-27"
output: html_document
---

# Librerías

```{r, message = FALSE, warning=FALSE}
library(readxl)
library(dplyr)
library(lubridate)
library(hms)
library(lme4)
library(car)
library(MASS)
library(lattice)
library(lmtest)
```

Tratamiento de base
```{r, warning=FALSE}
setwd("C:/Users/Ander/OneDrive - Universidad de Costa Rica/Proyecto Avanzados - General/Bases")
base = read_excel("Base_Limpia.xlsx")
```

# Modelo para la duración de las preguntas

```{r}
base1.1 <- base %>%
  mutate(
    ti_hora  = as_hms(ti),
    tf_hora  = as_hms(tf),
    dif_hora = as_hms(dif),
    dif_minutos = as.numeric(difftime(tf, ti, units = "mins"))
  )

base1.1$tool = factor(base1.1$tool)
base1.1$Pregunta = factor(base1.1$Pregunta)
base1.1$Semestre = factor(base1.1$Semestre)
base1.1$Grupo = factor(base1.1$Grupo)
base1.1$id_est = factor(base1.1$id_est)
```


## Análisis de interacción

### Interacción entre Herramienta y pregunta 

```{r}
xyplot(dif_minutos~tool, groups = Pregunta ,type=c("r","p"),xlab="Herramienta",
ylab="Tiempo",data=base1.1,auto.key = TRUE)
```

Posible interacción entre herramienta y la pregunta

### Interacción entre Semestre y pregunta 

```{r}
xyplot(dif_minutos~tool, groups = Semestre ,type=c("r","p"),xlab="Herramienta",
ylab="Tiempo",data=base1.1,auto.key = TRUE)
```
Posible interacción entre el Semestre y la herramienta

```{r}
mod1.1 = lmer(dif_minutos ~ tool*Pregunta + tool*Semestre + (1|id_est), base1.1)
```


##  Normalidad


```{r}
res1.1 = residuals(mod1.1)
qqPlot(res1.1)
```

Se aplica la transformación de log(x)

```{r}
mod1.2 = mod1 = lmer(log(dif_minutos) ~ tool*Pregunta + tool*Semestre + (1|id_est), base1.1)
res1.2 = residuals(mod1.2)
qqPlot(res1.2)
```

## Homocedasticiadad

```{r}
fit1.1 = fitted(mod1.1)
plot(fit1.1,res1.1,xlab = "Valores Ajustados",ylab = "Residuales")
```


```{r}
leveneTest(res1.1 ~ base1.1$tool)
```

Según el gráfico parace que sin la transformación, hay problema con la homocedasticidad


```{r}
fit1.2 = fitted(mod1.2)
plot(fit1.2,res1.2,xlab = "Valores Ajustados",ylab = "Residuales")
mod1.2 = lmer(log(dif_minutos) ~ tool*Pregunta + tool*Semestre + (1|id_est), data =base1.1[res1.2>-2,])
res1.3 = residuals(mod1.2)
```

```{r}
leveneTest(res1.2 ~ base1.1$tool)
```
Aunque no pasa la prueba hay un valor que nos está afectando la prueba


$$\log(y_{ijklmn} ) = \beta_0 + \alpha_i + \tau_j + \gamma_k + \omega_l + \delta_m + \epsilon_{ijklmn}$$
## Ajustando el mejor modelo 



## Modelo para la usabilidad

### Interacción entre Herramienta y pregunta 

```{r}
xyplot(sus~tool, groups = Pregunta ,type=c("r","p"),xlab="Herramienta",
ylab="Tiempo",data=base1.1,auto.key = TRUE)
```

## Normalidad


```{r}
mod2.1 = lmer(sus ~ tool*Pregunta + tool*Semestre + (1|id_est), base1.1) #Está la opción de elevar al cubo.
res2.1 = residuals(mod2.1)
qqPlot(res2.1)
```
```{r}
summary(powerTransform(mod2.1))
```
```{r}
# lambda_optimo <- 2.7838
# 
# base1.1 <- base1.1 %>%
#   mutate(
#     sus_trans = (sus^lambda_optimo - 1) / lambda_optimo
#   )
# mod2.1_trans <- lmer(sus_trans ~ tool + Pregunta + Semestre + Grupo + (1|id_est), data = base1.1)
# res2.1_trans = residuals(mod2.1_trans)
# qqPlot(res2.1_trans)
```


Se hace una transformación con $\lambda = 3$ osea $\text{usabilidad}^3$

```{r}
mod2.2 = lmer(sus^3 ~ tool*Pregunta + tool*Semestre + (1|id_est), base1.1) 
res2.2 = residuals(mod2.2)
qqPlot(res2.2)
```


## Hocedasticidad

```{r}
fit2.1 = fitted(mod2.1)
plot(fit2.1,res2.1, xlab = "Valores Ajustados",ylab = "Residuales")
```
`


```{r}
fit2.2 = fitted(mod2.2)
plot(fit2.2,abs(res2.2),xlab = "Valores Ajustados",ylab = "Residuales")
```
```{r}
leveneTest(res2.2 ~ interaction(base1.1$tool, base1.1$Semestre, base1.1$Pregunta))
```


```{r}

```


