---
title: "Modelo_Proyecto"
author: "Sebastián Calvo"
date: "2026-05-27"
output: html_document
---

# Librerías

```{r, message = FALSE, warning=FALSE}
library(readxl)
library(dplyr)
library(lubridate)
library(hms)
library(lme4)
library(car)
library(MASS)
library(lattice)
library(lmtest)
```

# Tratamiento de Base
```{r, warning=FALSE}
setwd("~/GitHub/Proyecto-Lineales-avanzados")
base = read_excel("Base_Limpia.xlsx")
```

```{r}
base1.1 <- base %>%
  mutate(
    ti_hora  = as_hms(ti),
    tf_hora  = as_hms(tf),
    dif_hora = as_hms(dif),
    dif_minutos = as.numeric(difftime(tf, ti, units = "mins"))
  )

base1.1$tool = factor(base1.1$tool)
base1.1$Pregunta = factor(base1.1$Pregunta)
base1.1$Semestre = factor(base1.1$Semestre)
base1.1$Grupo = factor(base1.1$Grupo)
base1.1$id_est = factor(base1.1$id_est)
```


## Pregunta 2

### Interacción entre Herramienta y Pregunta 

```{r}
xyplot(dif_minutos~tool, groups = Pregunta ,type=c("r","p"),xlab="Herramienta",
ylab="Tiempo",data=base1.1,auto.key = TRUE)
```

Posible interacción entre herramienta y la pregunta

### Interacción entre Semestre y Pregunta 

```{r}
xyplot(dif_minutos~tool, groups = Semestre ,type=c("r","p"),xlab="Herramienta",
ylab="Tiempo",data=base1.1,auto.key = TRUE)
```
Posible interacción entre el Semestre y la herramienta


### Modelo Pregunta 2

```{r, message=FALSE}
mod1.1 = lmer(dif_minutos ~ tool*Pregunta + tool*Semestre + (1|id_est), 
              base1.1, REML = FALSE)
drop1(mod1.1, test = "Chisq")
```
#### Modelo Final
```{r, message=FALSE}
mod1.1_final = lmer(dif_minutos ~ tool + Pregunta + Semestre + (1|id_est), base1.1)
```


###  Normalidad
```{r}
res1.1 = residuals(mod1.1)
qqPlot(res1.1)
```

Se aplica la transformación de log(x)

```{r}
mod1.2 = lmer(log(dif_minutos) ~ tool + Pregunta + Semestre + (1|id_est), base1.1)
res1.2 = residuals(mod1.2)
qqPlot(res1.2)
```
La única observación que sale fuera de lo normal es la 107 que resulta que indica lo siguiente.
```{r}
base1.1[107,]
```
Este indica que en la pregunta 3 duró 1 minuto haciendolo. 

### Homocedasticidad

```{r}
fit1.2 = fitted(mod1.2)
plot(fit1.2,res1.2,xlab = "Valores Ajustados",ylab = "Residuales")
```


```{r}
leveneTest(res1.2 ~ base1.1$tool)
```
Se utilizó la prueba de Levene y no la de Barlett porque esta es sumamente sensible a outliers por lo que rechaza muy fuerte la hipotesis de que hay homocedasticidad. 

Por lo tanto, según el gráfico y la prueba de Levene no rechazamos el supuesto de homocedasticidad.


$$\log(y_{ijklmn} ) = \beta_0 + \alpha_i + \tau_j + \gamma_k + \omega_l + \delta_m + \epsilon_{ijklmn}$$



## Pregunta 3

### Interacción entre Herramienta y Pregunta 

```{r}
xyplot(sus~tool, groups = Pregunta ,type=c("r","p"),xlab="Herramienta",
ylab="Tiempo",data=base1.1,auto.key = TRUE)
```

### Modelo
```{r}
mod2.1 = lmer(sus ~ tool*Pregunta + tool*Semestre + (1|id_est), 
              base1.1, REML = FALSE)
drop1(mod2.1, test = "Chisq")
```
#### Modelo Final
```{r}
mod2.1_final = lmer(sus ~ tool + Pregunta + Semestre + (1|id_est), base1.1)
```

### Normalidad

```{r}
res2.1 = residuals(mod2.1_final)
qqPlot(res2.1)
```

```{r}
summary(powerTransform(mod2.1_final))
```
Se hace una transformación con $\lambda = 3$ osea $\text{usabilidad}^3$, ya que está dentro del intervalo. 

```{r}
mod2.2 = lmer(sus^3 ~ tool + Pregunta + Semestre + (1|id_est), base1.1) 
res2.2 = residuals(mod2.2)
qqPlot(res2.2)
```
```{r}
shapiro.test(res2.2)
```
Aún cuando la prueba gráfica nos deja en duda, por la prueba de Shapiro-Wilk procedemos a no rechazar la normalidad.

## Homocedasticidad

```{r}
fit2.2 = fitted(mod2.2)
plot(fit2.2,res2.2,xlab = "Valores Ajustados",ylab = "Residuales")
```
```{r}
leveneTest(res2.2 ~ base1.1$tool)
```
Por lo tanto, según el gráfico y la prueba de Levene no rechazamos el supuesto de homocedasticidad.